【裁判字號】    96,訴緝,188
【裁判日期】    970321
【裁判案由】    偽造文書等
【裁判全文】
臺灣臺北地方法院刑事判決             96年度訴緝字第188號
公  訴  人  臺灣臺北地方法院檢察署檢察官
被      告  甲○○
上列被告因偽造文書等案件，經檢察官提起公訴（九十三年度偵
字第一０五六０號），經本院合議庭裁定改依簡式審判程序審理
，茲判決如下：
    主  文
甲○○行使偽造私文書，足以生損害於他人，處有期徒刑伍月，
如易科罰金，以銀元佰元即新臺幣玖佰元折算壹日。
偽造之「申由甲公司」及「何永發」印章各壹個、偽造之在職證
明書、在職證明單各壹紙及薪資明細陸紙上偽造之「申由甲公司
」印文捌枚、「何永發」印文各捌枚均沒收。
    事  實
一、甲○○原為址設臺北縣三重市○○路○段50巷94號3樓申由
    甲工程有限公司（下稱申由甲公司）之員工，明知其於民國
    九十年一月至同年十二月間在申由甲公司之月薪為新臺幣（
    下同）二至三萬元，偶因工地完成發放獎金時始有月薪八、
    九萬元之薪資收入，且其於九十一年初即已自申由甲公司離
    職，卻因急需資金週轉，未經申由甲公司及該公司負責人何
    永發之同意，先於不詳時地委託姓名年籍不詳之刻印店人員
    偽刻申由甲公司及何永發之印章各一枚，於九十一年三月初
    某日，在其位於臺北縣土城市○○路49巷5號7樓住處內，以
    電腦製作其於九十年一月至申由甲公司任職之在職證明單、
    於九十一年二月二十五日仍擔任申由甲公司工務主任一職之
    在職證明書，及其於九十年八月至九十一年一月間，分別自
    申由甲公司領有七萬九千元、七萬七千元、八萬五千元、七
    萬元、八萬零五百元、十萬零四千元之薪資明細表等不實資
    料，並於其上偽蓋申由甲公司及負責人何永發之印文各一枚
    後，於同年三月十四日，將前揭偽造之在職證明單、在職證
    明書各一紙及薪資明細表六紙一併持向喬美國際網路股份有
    限公司（下稱喬美公司）申請加入該公司所組成之網路儲蓄
    會（性質類似民間互助會），假稱欲藉由加入該公司網路儲
    蓄會之方式，先行向喬美公司調借現金週轉，事後再以高額
    標息標取合會後還款，致使喬美公司陷於錯誤，而同意其加
    入於九十一年三月十四日成會之編號00000000000000號及00
    00000000000號之儲蓄會，以及於同年月二十七日成會之編
    號0000000000000號之儲蓄會，而足以生損害於何永發、申
    由甲公司及喬美公司。喬美公司於甲○○入會後，即於同年
    三月十九日預借現金三十萬元予甲○○（原預借款為三十三
    萬六千二百元，惟喬美公司已先代為扣繳前二會第一期會款
    各一萬元、第二期會款各八千一百元，故實際僅交付三十萬
    元予甲○○），甲○○亦分別於同年三月二十七日、同年五
    月十四日，以一千九百元之高額標息，先後標得編號000000
    0000000號儲蓄會之第三期標及編號00000000000000號儲蓄
    會之第四期標，分別得款十九萬八千二百元及二十萬零一百
    元，合計共三十九萬八千三百元，經償還喬美公司前揭借款
    三十三萬六千二百元、徵信費一千元、資訊服務費一萬四千
    四百元及預借款利息八千七百二十四元後，餘款三萬七千九
    百七十六元由喬美公司留存用以代付後期會款。而甲○○事
    後僅以前揭餘款三萬七千九百七十六元繳交上述三會之第四
    期款後，其餘各期會款均未曾繳納，且避不見面，喬美公司
    始知受騙。
二、案經喬美公司訴由暨臺灣板橋地方法院檢察署檢察官自動檢
    舉由臺灣高等法院檢察署檢察長令轉臺灣臺北地方法院檢察
    署檢察官偵查起訴。
    理  由
一、按本件被告甲○○所犯係死刑、無期徒刑、最輕本刑為三年
    以上有期徒刑以外之罪，其於準備程序就前揭被訴犯罪事實
    為有罪之陳述，經本院告知簡式審判程序之旨，並聽取其與
    公訴人之意見後，本院認無不得或不宜改依簡式審判程序進
    行之處，爰依刑事訴訟法第二百七十三條之一第一項、第二
    百八十四條之一，裁定改行簡式審判程序，合先敘明。
二、前揭犯罪事實，業據被告於本院審理時坦承不諱，核與證人
    即喬美公司員工簡永及申由甲公司負責人何永發於偵查中
    所證內容大致相符，並有喬美公司、申由甲公司基本資料查
    詢、喬美公司營利事業登記證、公司執照、變更登記表、授
    信戶評估報告、客戶訪談紀錄表、甲○○個人資料表、戶籍
    謄本、各類所得扣繳暨免扣繳憑單、財政部臺北市國稅局八
    十九年度綜合所得稅納稅證明書、在職證明書、在職證明單
    、申由甲公司薪資明細、喬美網路儲蓄會會員契約書、本票
    、國內應收帳款收買合約書及授權書在卷可資佐證，應認被
    告前揭自白核與事實相符，而堪採信。本件事證明確，被告
    犯行堪以認定，應予依法論科。
三、查被告甲○○為前揭行為後，刑法已於九十四年一月七日修
    正通過，同年二月二日公布，於九十五年七月一日施行。按
    行為後法律有變更者，適用行為時之法律，但行為後之法律
    有利於行為人者，適用最有利於行為人之法律，修正後刑法
    第二條第一項定有明文。此條規定乃與刑法第一條罪刑法定
    主義契合，而貫徹法律禁止溯及既往原則，係規範行為後法
    律變更所生新舊法律比較適用之準據法，是刑法第二條本身
    雖經修正，但此既屬適用法律之準據法，本身尚無比較新舊
    法之問題，應一律適用裁判時之現行刑法第二條規定以決定
    適用之刑罰法律。又以本次刑法修正之比較新舊法，應就罪
    刑有關之共犯、未遂犯、想像競合犯、牽連犯、連續犯、結
    合犯，以及累犯加重、自首減輕暨其他法定加減原因（如身
    分加減）與加減例等一切情形，綜其全部罪刑之結果而為比
    較，而從刑附屬於主刑，除法律有特別規定者外，依主刑所
    適用之法律，關於易科罰金之折算標準、易服勞役之折算標
    準及期限、罰金與死刑是否併予執行、多數有期徒刑定應執
    行之刑時之最高刑期之限制等之修正，事涉行為人易刑折算
    標準金額之多寡與期限之長短及定執行刑時能否就罰金刑併
    予執行或有期徒刑定應執行之刑時最高度之限制，亦均屬依
    修正後刑法第二條第一項所應比較適用法律之範圍，此有最
    高法院九十五年五月二十三日九十五年度第八次刑庭會議決
    議可資參照。經查：
  (一)刑法第三百三十九條第一項詐欺取財罪及同法第二百十六條
    、第二百十二條行使偽造關於服務之證書罪，其法定刑除有
    期徒刑之規定外，尚分別有得科或得併科罰金之規定，而於
    刑法修正前，刑法分則編各罪所定罰金刑之貨幣單位原為銀
    元，其最高罰金數額，從各該法條規定，最低罰金數額，則
    依修正前刑法第三十三條第五款之規定為銀元一元以上，且
    若定有罰金刑之論罪法條係於七十二年六月二十五日前所制
    定，而該法條日後均未修正者，得依罰金罰鍰提高標準條例
    第一條前段規定，就其原定數額提高為二倍至十倍，其後修
    正者則不提高倍數，並依現行法規所定貨幣單位折算新臺幣
    條例第二條規定，以銀元一元折算為新臺幣三元；於刑法修
    正後，因刑法第三十三條第五款修正為：「罰金：新臺幣一
    千元以上，以百元計算之。」，使刑法之罰金貨幣單位已由
    銀元改為新臺幣，則刑法分則編各罪所定罰金刑之貨幣單位
    ，自應配合修正為新臺幣，又為使刑法分則編各罪所定罰金
    之最高數額與刑法修正前趨於一致，乃增訂刑法施行法第一
    條之一：「中華民國九十四年一月七日刑法修正施行後，刑
    法分則編所定罰金之貨幣單位為新臺幣。九十四年一月七日
    刑法修正時，刑法分則編未修正之條文定有罰金者，自九十
    四年一月七日刑法修正施行後，就其所定數額提高為三十倍
    。但七十二年六月二十六日至九十四年一月七日新增或修正
    之條文，就其所定數額提高為三倍。」，從而，刑法分則編
    各罪所定罰金刑之最高數額，於刑法修正前、後並無不同，
    惟修正後刑法第三十三條第五款所定罰金刑最低數額為新臺
    幣一千元，較之修正前之新臺幣三十元為高，自以修正前刑
    法第三十三條第五款規定有利於被告。
  (二)另修正後第五十五條已將牽連犯之規定刪除，是縱被告所為
    行使偽造私文書罪及詐欺取財罪間有方法目的之牽連關係，
    亦需分論併罰，而不得從一重即行使偽造私文書罪論處，經
    比較新舊法之結果，修正後之規定對於被告較為不利，依刑
    法第二條第一項之規定，自應適用較有利於被告即行為時之
    法律，亦即修正前刑法第五十五條後段之規定，從較重之一
    罪予以論處。
四、核被告甲○○所為，係犯刑法第二百十六條、第二百十二條
    之行使偽造關於服務之證明書罪，同法第二百十六條、第二
    百十條之行使偽造私文書罪，及同法第三百三十九條第一項
    之詐欺取財罪。被告雖先後多次為偽造關於服務之證明書及
    私文書之行為，然上開數行為係於密切接近之時地實施，侵
    害分為相同法益，各偽造關於服務之證明書及私文書之行為
    之獨立性極為薄弱，依一般社會觀念，在時間差距上，難以
    各予強行分開，在刑法評價上，以視為數個舉動之接續施行
    ，合為包括之一行為予以評價，較為合理，自分屬偽造關於
    服務之證明書及私文書罪之接續犯。又被告利用不知情之刻
    印店人員偽造「申由甲公司」及「何永發」之印章各一枚，
    為間接正犯。其於偽造印章後，以之分別蓋用上開印文於在
    職證明單、在職證明書及九十年八月至九十一年一月間之薪
    資明細中，為偽造前揭私文書及關於服務之證明書之階段行
    為，不另論罪。被告於偽造前揭關於服務之證明書及私文書
    後，於九十一年三月十四日一併以行使，其偽造關於服務之
    證書及私文書之低度行為應為行使偽造關於服務之證明書及
    行使偽造私文書之高度行為所吸收，亦不另論罪。且其以一
    行使行為觸犯行使偽造關於服務之證書罪及行使偽造私文書
    罪，為想像競合犯，應從一重論以一個行使偽造私文書論處
    。而被告行使偽造私文書之目的在於向喬美公司詐欺取財，
    是其所犯上開二罪間有方法、目的之牽連關係，為牽連犯，
    應依修正前刑法第五十五條之規定，從一重之行使偽造私文
    書罪處斷。至公訴意旨認被告於九十一年三月十四日僅有交
    付喬美公司偽造申由甲公司之在職證明單、在職證明書及九
    十年八月至同年十二月之薪資明細共七紙，以供申請進入喬
    美公司儲蓄會之用，惟查被告於當日尚有交付喬美公司偽造
    之申由甲公司九十一年一月之薪資明細一節，為被告所不爭
    執，並有該偽造之薪資明細附卷可稽，是公訴意旨就此顯有
    遺漏，惟被告此部分偽造私文書之犯行，於起訴部分有接續
    犯之包括一罪關係，另就其行使偽造私文書之部分，亦有想
    像競合犯之裁判上一罪關係，本院自應予以審究，併此敘明
    。
五、爰審酌被告因急需資金週轉，即持內容不實之偽造文書向喬
    美公司詐取財物，犯行惡劣，及其所詐得之金額為新臺幣三
    十萬元，犯後雖坦承犯行，惟至今均未賠償被害人喬美公司
    損害等一切情狀，量處如主文所示之刑，並諭知易科罰金之
    折算標準。又被告行為後，刑法第四十一條亦於上開期日修
    正，罰金罰鍰提高標準條例第二條亦於九十五年五月十七日
    修正刪除。而依修正前刑法第四十一條第一項前段之規定：
    「犯最重本刑為五年以下有期徒刑以下之刑之罪，而受六個
    月以下有期徒刑或拘役之宣告，因身體、教育、職業、家庭
    之關係或其他正當事由，執行顯有困難者，得以一元以上三
    元以下折算一日，易科罰金」，又依修正前罰金罰鍰提高標
    準條例第二條規定，就其原定數額提高為一百倍折算一日，
    則以被告行為時之易科罰金折算標準，應以銀元三百元即新
    臺幣九百元折算一日；惟修正後刑法第四十一條第一項前段
    則規定：「犯最重本刑為五年以下有期徒刑以下之刑之罪，
    而受六個月以下有期徒刑或拘役之宣告者，得以新臺幣一千
    元、二千元或三千元折算一日，易科罰金。」是比較修正前
    、後刑法之易科罰金折算標準，自以修正前刑法第四十一條
    第一項前段之規定，較有利於被告。爰併依修正前刑法第四
    十一條第一項前段及修正前罰金罰鍰提高標準條例第二條之
    規定，諭知易科罰金之折算標準。
六、偽造之申由甲公司、何永發印章各一枚，雖據被告供述稱業
    已滅失，依刑法第二百十九條之規定仍應宣告沒收；而偽造
    之申由甲公司在職證明單、在職證明書、九十年八月至九十
    一年一月薪資明細共八紙，雖均因交付予喬美公司所有而不
    得沒收，惟其上偽造之申由甲公司印文及負責人何永發印文
    各一枚（合計共十六枚），則仍應均依刑法第二百十九條之
    規定宣告沒收之。
七、至中華民國九十六年罪犯減刑條例雖已於九十六年七月十六
    日施行，本件被告犯罪時間在九十六年四月二十四日以前，
    且所犯行使偽造私文書罪之宣告刑未逾有期徒刑一年六月，
    依同條例第二條第一項第三款規定，原應符合於減刑條件，
    然被告係於本條例施行前之九十四年十二月二日遭本院通緝
    並於九十六年十月十三日經內政部警政署航空警察局臺北分
    局警員緝獲到案，依同條例第五條之規定，自不得依該條例
    予以減刑，附此敘明。
據上論斷，應依刑事訴訟法第二百七十三條之一第一項、第二百
九十九條第一項前段，刑法第二條第一項前段、第二百十六條、
第二百十條、第二百十二條、第二百十九條、第三百三十九條第
一項、修正前刑法第五十五條、第四十一條第一項前段，修正前
罰金罰鍰提高標準條例第二條，現行法規所定貨幣單位折算新臺
幣條例第二條，判決如主文。
本案經檢察官葉雅婷到庭執行職務。
中    華    民    國    97    年    3     月    21    日
          臺灣臺北地方法院刑事第二庭
                                          法  官  劉秀君
上正本證明與原本無異。
如不服本判決，應於判決送達後10日內向本院提出上訴狀（應抄
附繕本）。告訴人或被害人如對於本判決不服者，應具備理由請
求檢察官上訴，其上訴期間之計算係以檢察官收受判決正本之日
期為準。
                                          書記官  吳俊龍
中    華    民    國    97    年    3     月    21    日


司法院資訊處製作；財團法人民間司法改革基金會備份。
